ACORDAO-COMPLETO-2529070

ACÓRDÃO 4156/2022 ATA 25/2022 - PRIMEIRA CÂMARA

VISTOS, relatados e discutidos estes autos de aposentadoria concedida pelo Ministério da Economia,
ACORDAM os Ministros do Tribunal de Contas da União, reunidos em sessão da Primeira Câmara, diante das razões expostas pelo Relator, com fundamento no art. 71, inciso III, da Constituição Federal e nos arts. 1º, inciso V, 39, inciso II, e 45 da Lei 8.443/1992, em:
9.1. considerar legal, para fins de registro, o ato de aposentadoria de interesse do sr. Reinan Sousa de Matos;
9.2. determinar à Sefip que, consoante disposto no art. 6º, § 1º, inciso II, da Resolução TCU 206/2007, providencie a correção, no sistema e-Pessoal:
9.2.1. da informação relativa ao regime jurídico do servidor antes da Lei 8.112/1990;
9.2.2. do tempo ficto computado em favor do interessado, conformando-o com aquele noticiado pelo órgão de origem.

Apreciação, para fins de registro, de aposentadoria concedida pela Superintendência Regional de Administração do Ministério da Economia na Bahia.

Primeira Câmara

Ministério da Economia.

3. Interessado: Reinan Sousa de Matos (XXX.222.325-XX).

13.1. Ministros presentes: Walton Alencar Rodrigues (Presidente), Benjamin Zymler (Relator), Vital do Rêgo e Jorge Oliveira.
13.2. Ministros-Substitutos presentes: Augusto Sherman Cavalcanti e Weder de Oliveira.

BENJAMIN ZYMLER

Adoto como relatório o parecer subscrito pelo representante do Ministério Público nos autos, Procurador Rodrigo Medeiros de Lima:
"Trata-se de processo consolidado com cinco atos de aposentadoria emitidos pela Superintendência Regional de Administração do Ministério da Economia na Bahia - SRA/BA.
2.	Por meio do Acórdão 10299/2021-TCU-Primeira Câmara do Tribunal considerou legais os atos integrantes do processo, à exceção daquele de interesse do Sr. Reinan Sousa de Matos, para o qual determinou à Sefip que, previamente à apreciação conclusiva do ato, trouxesse aos autos a documentação comprobatória do efetivo labor do ex-servidor em condições especiais (peça 13) , haja vista a contagem de tempo a esse título para a concessão da aposentadoria ao inativo (peça 3) .
3.	A diligência foi realizada (peças 14-15) , e a unidade jurisdicionada enviou os documentos juntados às peças 16-18.
4.	Após analisar a resposta à diligência e relembrar a jurisprudência do TCU sobre o tema - Acórdãos 2.008/2006 e 911/2014, ambos do Plenário - a Sefip concluiu pela ilegalidade e negativa de registro do ato, uma vez que, descontado o período insalubre averbado, o interessado não conta tempo suficiente para aposentadoria integral, conforme foi concedida. Isso porque o inativo ocupava o cargo de auditor fiscal do trabalho, para o qual não se pode presumir a existência de risco à saúde do profissional, e não foi enviado 'qualquer documento capaz de atestar o efetivo labor do ex-servidor em condições insalubres, penosas ou perigosas' (peça 27) .
5.	Quanto à averbação de tempo insalubre no período anterior à vigência da Lei 8.112/90, a jurisprudência do Tribunal firmou-se no sentido de que o servidor público que exerceu, como celetista, no serviço público, atividades insalubres, penosas ou perigosas, tem direito à contagem especial de tempo de serviço para efeito de aposentadoria (Acórdão 2008/2006-TCU-Plenário) .
6.	Assim, como medida de racionalidade administrativa, o Tribunal passou a admitir, no tocante aos cargos cujo exercício, por sua própria natureza, presumivelmente envolve algum nível de risco para a higidez física do trabalhador - como médicos, odontólogos e enfermeiros, entre outros - que a contagem ponderada de tempo poderia ser averbada sem maiores exigências.
7.	Todavia, em relação aos cargos da área administrativa, a jurisprudência do TCU firmou-se no sentido de que a contagem ponderada somente seria permitida se efetivamente comprovado o exercício de atividades em condições especiais. É o que restou decidido no Acórdão 911/2014-TCU-Plenário, por meio do qual o TCU inaugurou a tese de que, mesmo observando os parâmetros do Acórdão 2008/2006-TCU-Plenário, a contagem especial de tempo prestado em condições insalubres para servidores ocupantes de cargos de natureza eminentemente administrativa somente poderia ocorrer se estiver efetivamente demonstrada a existência de risco ou de agentes nocivos à saúde no local de trabalho, devidamente atestado por laudo pericial.
8.	No caso em análise, o interessado se aposentou no cargo de auditor fiscal do trabalho, para o qual, de fato, não se pode presumir o labor em condições especiais de insalubridade. Todavia, observa-se que o ex-servidor foi admitido em 13/4/1984, no cargo de médico do trabalho, conforme se vê na Ficha de Registro de Empregado (peça 18, p. 31-33) , e nos documentos à peça 18, p. 25 e 84-85. Portanto, o tempo ponderado de 475 dias averbado pelo órgão jurisdicionado e computado para a aposentadoria, relativos ao período de 1/8/1987 a 31/10/1990, tempo em que o ex-servidor laborava como médico do trabalho, pode ser considerado regular, por estar de acordo com os parâmetros do Acórdão 2008/2006-TCU-Plenário.
9.	Ante o exposto, este representante do Ministério Público de Contas da União, em dissonância com a proposta da unidade técnica, opina pela legalidade e registro do ato de aposentadoria de Reinan Sousa de Matos (peça 3) ."
É o relatório.

não há.

Procurador Rodrigo Medeiros de Lima.

APOSENTADORIA. AUDITOR FISCAL DO TRABALHO ANTERIORMENTE OCUPANTE DO CARGO DE MÉDICO DO TRABALHO. CONTAGEM PONDERADA DO TEMPO DE SERVIÇO RELATIVO AO PRIMEIRO VÍNCULO. LEGALIDADE. REGISTRO.

APOSENTADORIA (APOS)

Secretaria de Fiscalização de Integridade de Atos e Pagamentos de Pessoal e de Benefícios Sociais (Sefip).

Em exame, a aposentadoria do sr. Reinan Sousa de Matos, ex-servidor da Superintendência Regional de Administração do Ministério da Economia na Bahia.
2.	Instruindo o feito, a Secretaria de Fiscalização de Integridade de Atos e Pagamentos de Pessoal e de Benefícios Sociais (Sefip) propugna a negativa de registro do ato em face da contagem ponderada em favor do interessado, sem a respectiva comprovação documental, de tempo de serviço prestado em condições especiais.
3.	O Ministério Público, em divergência, anotando que o tempo ficto questionado pela unidade técnica é referente ao exercício do cargo de médico do trabalho, presumivelmente laborado em condições especiais, manifesta-se pela legalidade e registro do ato.
4.	Com razão o Parquet.
5.	Por meio do Acórdão 2008/2006-TCU-Plenário, esta Corte, rendendo-se à jurisprudência do Supremo Tribunal Federal (STF; v.g. RE AgR 431.200, rel. Min. Eros Grau, DJ 29/4/2005) , fixou em caráter normativo o seguinte entendimento (item 9.1.1) : 
"o servidor público que exerceu, como celetista, no serviço público, atividades insalubres, penosas e perigosas, no período anterior à vigência da Lei 8.112/1990, tem direito à contagem especial de tempo de serviço para efeito de aposentadoria; todavia, para o período posterior ao advento da Lei 8.112/1990, é necessária a regulamentação do art. 40, § 4º, da Constituição Federal, que definirá os critérios e requisitos para a respectiva aposentadoria".
6.	Nesses termos, como medida de racionalidade administrativa, o Tribunal passou a admitir, no tocante àqueles cargos cujo exercício, por sua própria natureza, presumivelmente envolve algum nível de risco para a higidez física do trabalhador - como médicos, odontólogos e enfermeiros, por exemplo -, que a contagem ficta se processe sem maiores exigências (v. Acórdão 620/2014-TCU-Primeira Câmara, 911/2014-Plenário e 7.334/2020-2ª Câmara, entre outros) .
7.	Idêntico posicionamento foi adotado pela Secretaria de Gestão Pública do antigo Ministério do Planejamento, Orçamento e Gestão em sua Orientação Normativa 15, de 23/12/2013:
"Art. 2º A caracterização e a comprovação do tempo de serviço público prestado sob condições especiais obedecerão ao disposto na legislação em vigor à época do exercício das atribuições do emprego público ocupado pelo requerente da conversão.
§ 1º O reconhecimento de tempo de serviço público prestado sob condições especiais dependerá de comprovação do exercício de atribuições do emprego público nessas condições, de modo permanente, não ocasional ou intermitente.
............................................................................................................................................
Art. 3º As atribuições consideradas como exercidas em condições especiais, capazes de possibilitar a conversão de tempo de serviço especial em comum poderão ser enquadradas com base nos seguintes critérios:
I - pela ocupação de emprego público cujas atribuições sejam análogas às atividades profissionais das categorias presumidamente sujeitas a condições especiais, de acordo com as ocupações/grupos profissionais constantes no Anexo I desta Orientação Normativa".
8.	Pois bem, no caso em tela, embora a inativação do sr. Reinan Sousa de Matos tenha se dado no cargo de Auditor Fiscal do Trabalho, o tempo ficto computado em seu favor (475 dias) se refere exclusivamente ao período de 1º/8/1987 a 31/10/1990, quando o interessado ainda ocupava o cargo de médico do trabalho no antigo Ministério do Trabalho (peça 18, p. 31-34 e 68) . 
9.	Não se verifica, pois, a falha apontada pela Sefip.
	Diante do exposto, voto no sentido de que este Colegiado adote a deliberação que ora submeto à sua apreciação.
TCU, Sala das Sessões Ministro Luciano Brandão Alves de Souza, em 26 de julho de 2022.
BENJAMIN ZYMLER
Relator